【裁判字號】    97,訴,639
【裁判日期】    980708
【裁判案由】    偽造有價證券等
【裁判全文】
臺灣宜蘭地方法院刑事判決               97年度訴字第639號
公  訴  人  臺灣宜蘭地方法院檢察署檢察官
被      告  戊○○
選任辯護人  簡坤山律師
被      告  甲○○
選任辯護人  余鑑昌律師
上列被告因偽造有價證券等案件，經檢察官提起公訴（97年度偵
字第119、3804號），本院判決如下：
    主  文
戊○○、甲○○均無罪。
    理  由
壹、公訴意旨略以：被告戊○○係保信開發企業有限公司（下稱
    保信公司）之實際負責人（登記負責人為林姿伶），被告甲○○係保信公司駐中區業務代表，緣告訴人乙○○於民國92
    年9月3日與被告戊○○經營之保信公司簽訂肉雞飼養契約，
    雙方約定由保信公司負責提供雛雞、飼料，告訴人乙○○提
    供勞務負責飼養，並由被告甲○○代表保信公司與告訴人乙○○簽訂肉雞飼養契約、空白本票及授權書（契約終止日係
    93年9月2日）。嗣於92年10月16日第1批雛雞飼養完畢後，
    保信公司即於92年10月21日匯款新台幣（下同）50萬元至告
    訴人乙○○之帳戶，告訴人乙○○事後因故不再畜養，以電
    話通知被告甲○○終止契約，詎被告戊○○、甲○○明知告
    訴人乙○○已終止契約，竟仍基於偽造有價證券之犯意聯絡
    ，於95年7月間，於告訴人乙○○前所開立之空白擔保本票
    上，偽填本票到期日為95年7月30日及面額為300萬元後，持
    向本院聲請本票准許強制執行之裁定（95年10月13日95年度
    票字第578號），並向本院聲請准許核發支付命令（95年12
    月5日95年度促字第11782號），因認被告戊○○、甲○○涉
    有刑法第201條第1項偽造有價證券罪嫌。
貳、證據能力部分：
一、按被告以外之人於審判外之言詞或書面陳述，除法律有規定
    者外，不得作為證據，刑事訴訟法第159條第1項定有明文。
    本件關於(1)被告甲○○部分，共同被告戊○○於檢察事務官
    前關於被告甲○○之陳述，及(2)被告戊○○、甲○○部分，
    證人丙○○、乙○○、丁○○、己○○、庚○○於檢察事務
    官前之陳述，均係被告以外之人於審判外之言詞陳述，為傳
    聞證據，且被告戊○○、甲○○之辯護人就上開供述之證據
    能力於本院準備及審理程序中均提出爭執，復查無得例外取
    得證據能力之法律依據，應認無證據能力，不得採為認定被
    告戊○○、甲○○有罪之證據。
、本件公訴人認被告戊○○、甲○○涉有上開偽造有價證券犯
    行，係以告訴人乙○○之指訴、證人丁○○、己○○之證述
    ，及卷附肉雞合作飼養契約書影本、本票影本為主要論據。
    訊據：(一)被告戊○○坦承其為保信公司實際負責人，與告訴
    人簽訂前開肉雞合作飼養契約，並在前開本票上填載到期日
    95年7月30日後，持向本院聲請本票准許強制執行之裁定及
    核發支付命令等情不諱，惟堅詞否認有上開偽造有價證券犯
    行，並辯稱：當初是92年9月訂定契約，由業務代表甲○○
    去接洽並招攬這筆交易，這筆交易是丙○○、乙○○父子2
    人共同經營雞場，但是丙○○債信不良，所以甲○○回來時
    ，他們決定這筆交易不能接受，後來推派乙○○為簽約代表
    ，伊才決定簽約，依公司制式契約書，由甲○○拿去與乙○○訂定簽署，因為丙○○債信不良，伊有約定300萬元的額
    度，甲○○要帶契約書去的時候，契約書上第1條的時間、
    第10條的300萬元、契約的日期均是伊寫的，等到簽約回來
    之後，伊才在立合約書人用印，授權書上面的日期都是伊寫
    好的，本票上面的金額伊沒有寫，伊只有寫發票日92年9月3
    日，甲○○將契約資料帶去跟乙○○簽約的時候，伊沒有跟
    去，甲○○簽好契約帶回來後，契約上飼料單價的筆跡應該
    是甲○○，本票上面的300萬元應該是甲○○填寫的，92年1
    0月16日第一批飼養完畢之後，當時有匯款到乙○○帳戶，
    之後又有繼續給養雞場養雞，因為發生禽流感，雞都被撲殺
    ，業務代表甲○○回報說要申請補助款證明，要開價格證明
    單，當時伊是請福懋公司打乙○○的價格證明單，然後再用
    印，沒幾天甲○○打電話回來，說要更正為丙○○，因為雞
    舍是丙○○的，名義不符，沒有辦法申請補助款，後來按照
    他們的意思更改價格證明書，他們領到補助款，結果沒有依
    約給飼料錢及小雞錢，後來伊再填寫本票到期日95年7月30
    日，伊認為有權限填寫，因為契約對方並不能夠片面終止，
    自始至終就是丙○○他們父子在養雞等語；(二)被告甲○○坦
    承前擔任保信公司中區業務代表，並與告訴人乙○○簽訂本
    件肉雞合作飼養契約等情不諱，惟堅詞否認有偽造有價證券
    犯行，並辯稱：簽約當時伊到丙○○家，回報公司後，公司
    說丙○○的債信不良，不能用丙○○的名義簽約，伊為了要
    招攬這筆生意，跟丙○○父子商量，用乙○○的名義簽約，
    就用乙○○做簽約人，回報公司後，公司說可以，但是限定
    金額在300萬元裡面，公司準備契約書、本票、授權書給伊
    ，文件是老闆戊○○給伊，也有事先寫好資料，後來伊帶過
    去與乙○○談，在乙○○家談論之後，由乙○○在契約上填
    飼養地點、棟數、羽數，之後談好單價，契約書上飼料單價
    是伊寫的，伊再跟乙○○說，公司要有300萬元的本票作為
    飼養的保障擔保，本票金額300萬元是伊寫，授權書上面的
    300萬元是伊寫的，交給乙○○由他自己在本票、授權書上
    自己寫，簽完約之後就拿回公司，這筆交易就完成，第1批
    貨有給，至於金額部分，因為業務代表不經手，所以伊也不
    知道，第1批貨養完，第2批貨再跟乙○○談雞數及進貨時間
    ，後來發生禽流感，也知道要賠償的事情，禽流感的時候，
    伊有去看，有禁止雞的出售，雞全部被撲殺，當時說發生禽
    流感的客戶可以申請補助，伊也不確定是丙○○或乙○○跟
    伊講要價格證明單，伊跟公司報備，公司開乙○○名字下來
    ，伊拿給他們，過幾天，接到他們通知說名義不合，不能夠
    申請補助，因為雞場在防治所是以丙○○的名義登記，補助
    也要雞場名義人作為補助對象，他們要更改名義人，伊向公
    司報備後，更改丙○○名字去申請補助款，至於有無給公司
    飼料款，因為伊不經手錢，伊不清楚，伊是於94年1月離職
    ，關於公司拿本票去聲請裁定的事情，伊不清楚等語。
肆、按犯罪事實應依證據認定之，無證據不得認定犯罪事實；另
    不能證明被告犯罪者，應諭知無罪之判決，刑事訴訟法第15
    4條第2項、第301條第1項分別定有明文。又刑事訴訟法上認
    定犯罪事實所憑之證據，雖不以直接證據為限，間接證據亦
    包括在內，然而無論直接證據或間接證據，其為訴訟上之證
    明，須於通常一般之人均不致有所懷疑，而得確信其為真實
    之程度者，始得據為有罪之認定，惟採用間接證據時，必其
    所成立之證據，在直接關係上，雖僅足以證明他項事實，而
    採此他項事實，本於推理之作用，足以證明待證事項者，方
    為合法，若係憑空之推想，則尚非間接證據，且如未發現相
    當證據，或證據不足以證明，自不能以推測或擬制之方法，
    以為裁判之基礎，又告訴人之告訴，係以使被告受刑事訴追
    為目的，是其陳述是否與事實相符，仍應調查其他證據以資
    審認，最高法院分別著有76年台上字第4986號、32年上字第
    67號、40年台上字第86號、52年台上字第1300號判例可資參
    照。
伍、經查：
  (一)告訴人乙○○前於92年9月3日與保信公司簽訂肉雞合作飼養
    契約，約定由告訴人提供位於南投縣草屯鎮○○路437之26
    號之養雞場，由保信公司提供雛雞、飼料，告訴人並以其名
    義簽發本票、授權書，此據告訴人乙○○審理中證述在卷，
    並有肉雞合作飼養契約、本票、授權書等影本在卷可稽（95
    年度他字第1803號卷第45至49頁）。而被告戊○○於95年7
    月間，於前開本票上填載到期日為95年7月30日，持向本院
    聲請本票准許強制執行之裁定及核發支付命令，亦據被告戊○○自承在卷，復有本院95年度票字第578號裁定、95年度
    促字第11782號支付命令等影本附卷可佐（95年度他字第180
    3號卷第192、193頁）。
  (二)按本件肉雞合作飼養契約係制式契約，事先就契約文字以打
    字方式為之，僅留特定項目（包括契約書人、契約有效期間
    、飼養地址、飼養地段地號、面積、飼養雞舍、飼養羽數、
    飼料價格、應開立本票之金額、立合約書人、簽約日）於簽
    約時再以手寫方式填載，本票及授權書亦同為事先以打字方
    式為之，再保留特定項目（本票上之到期日、金額、發票人
    、發票日，授權書上之日期、金額、立授權人）以手寫方式
    填載。告訴人乙○○於本院審理中證稱：當天是甲○○來草
    屯的家找伊簽約的，甲○○拿1個空白契約過來，上面只有
    填寫飼料價格的單價，其餘都是空白，甲○○要求伊簽姓名
    、身分證字號、地址、棟數2棟、雞數3萬隻，本票寫之前除
    了有印刷的外，其餘都是空白，授權書都是空白的，伊後來
    只有填寫姓名、身分證字號、地址，當天甲○○拿本票及授
    權書簽時，沒有說簽本票及授權書的本意為何，伊不知道本
    票及授權書的意義，因為沒有看內容，甲○○說那只是個形
    式而已，不知道事後會來催討等語（參見本院卷二第6至8頁
    98年4月22日審判筆錄），關於本票上之金額，告訴人乙○○否認於簽約時業已記載。雖依證人即保信公司簽約之養雞
    戶丁○○於本院審理中證稱：簽契約的時候，後面會有本票
    、授權書，雙方各有1份，一般養雞戶所簽的本票是供擔保
    之用，3萬隻雞之本票金額，以1隻雞成本70元計算大約是21
    0萬，也有多寫的情形，3百萬元也是合理，3百萬元寫的高
    ，可能是信用不好，之前有說供應商對信用不好客戶會簽空
    白本票，但不是每個人都是這樣，所謂的空白本票，是沒有
    寫金額等語（參見本院卷二第26、27、30頁98年4月22日審
    判筆錄），雖述及養雞戶於簽訂飼養契約時，有簽發未填載
    金額之空白本票情形。惟經本院質以是否對保信公司簽發空
    白本票，證人丁○○答稱：「沒有，而且我對保信開發公司
    簽本票上面都有寫金額。」（參見本院卷二第30頁98年4月2
    2日審判筆錄）。另佐以保信公司養雞戶癸○○於本院審理
    中結證略稱：甲○○做業務的時候，伊是保信公司養雞戶，
    契約是甲○○拿到伊家簽的，當時大約養2萬多隻，2百萬元
    大致上是飼料錢及小雞錢，契約上第10條有寫2百萬元是在
    伊蓋章之前金額都已經寫好，簽契約的流程是業務講飼料多
    少錢，開本票多少錢，上車1隻補多少錢，談好之後，業務
    就帶契約書來簽，寫好並填上本票，契約書及本票上的金額
    都已經寫好，而簽本票的用意是如果養雞出問題，保信開發
    公司要跟伊追討的依據等語（參見本院卷二第119至122頁98
    年5月20日審判筆錄），並有證人癸○○與保信公司簽訂之
    肉雞合作飼養契約、本票、授權書等影本附卷可參（本院卷
    一第73至79頁）。依證人丁○○、癸○○前開證述，簽發本
    票之目的係作為擔保之用，且渠等與保信公司簽約時，本票
    上之金額已記載明確。而本件告訴人乙○○為智識正常之成
    年人，於簽約時對於契約、本票、授權書中等事涉己身權利
    義務之事項，豈有不知之理，其指稱因為沒有看內容，不知
    道本票及授權書的意義而簽署姓名等語，要與常情不符。
  (三)告訴人乙○○飼養第1批雛雞完成後，並由保信公司於92年1
    0月21日匯款528,200元至告訴人土地銀行帳戶內，告訴人即
    離開養雞場另至萬象生物科技公司任職，業經告訴人乙○○
    證述在卷，並據證人即萬象生物科技公司己○○於本院審理
    中證述在卷（參見本院卷二第31頁98年4月22日審判筆錄）
    ，復有告訴人乙○○之土地銀行存摺影本在卷可證（95年度
    他字第1803號卷第10至12頁）。而告訴人乙○○離開養雞場
    後，關於其與保信公司肉雞合作飼養契約處理情形，告訴人
    乙○○於本院審理中證稱：伊是請甲○○及詹鋒源到台中萬
    象生物科技公司，當面說伊已經在萬象公司上班，不在原地
    飼養雞隻，當時在場有庚○○、己○○，己○○92年11月中
    旬帶伊到保信公司找戊○○談，當天戊○○不在，伊透過戊○○的太太聯絡到戊○○，在電話中跟戊○○說已經在宜蘭
    做生物科技公司，請他多擔待，伊也不再養雞，戊○○說他
    知道了等語（參見本院卷二第9頁98年4月22日審判筆錄）。
    而按終止契約係使契約關係或因契約所生之法律關係終止，
    而使契約之效力向將來消滅為內容。就有契約終止權之一方
    ，得向他方為終止契約之意思表示，而無須他方之承諾。對
    於無法定終止權或契約所約定終止權之契約當事人，如欲終
    止契約時，自需得相對人之承諾，始能發生終止契約之效力
    。依本件肉雞合作飼養契約第8條記載：「有下列情形之一
    ，甲方（即保信公司）有權終止本契約，乙方（即告訴人乙○○）不得異議」，僅賦予保信公司契約終止權，並未賦予
    告訴人契約終止權，是告訴人無契約約定之終止權，僅得主
    張法定終止權或與保信公司合意終止契約。而證人丁○○亦
    證稱：「（你說不用書面通知，就可以終止契約，依據何在
    ？）因為大家都互相信任，沒有什麼根據，這是我個人主觀
    認為，不用書面就可以終止。」、「（你打電話給供應商要
    終止契約，如果供應商不同意的話要怎麼辦？）拜託供應商
    到同意為止。」（參見本院卷二第24頁98年4月22日審判筆
    錄），足見告訴人並無片面終止契約之權利。依證人己○○
    於本院審理中證稱：乙○○到公司任職之後，乙○○請甲○○來，有交代這件事情，是他們講完之後，伊才到場，在92
    年11月份，伊跟乙○○一起到保信公司去找戊○○，不過當
    時戊○○不在，是戊○○的太太及會計小姐在，乙○○跟戊○○電話聯絡的內容說現在不養雞了，大概是這件事情，因
    為是講電話，伊不知道戊○○的反應等語（參見本院卷二第
    31、32頁98年4月22日審判筆錄）；另證人即告訴人之妻庚○○於本院審理中證稱：乙○○打電話給甲○○2次，車上
    打了1次，萬象公司打了1次，在車上打的時候，談話內容是
    雞養完之後，沒有要再養就是這些事情，再來就是約時間來
    萬象碰面，乙○○還跟他們說如何到萬象，有天下午詹鋒源
    與甲○○就到萬象公司來找乙○○，乙○○又再次告訴他們
    這批雞養完之後不養了，就提起跟父親丙○○的關係，講到
    關係不合，乙○○說已經不再養雞，在萬象上班，如果要再
    養雞的話，要去跟丙○○打契約，甲○○說知道了，說事情
    本來就是如此，業界本來就是找誰養雞就是找誰簽約等語（
    參見本院卷二第39、40頁98年4月22日審判筆錄）。則關於
    告訴人雖表明不願養雞，而被告戊○○是否同意與告訴人終
    止契約，證人己○○、庚○○並未親聞被告戊○○之回答，
    是其2人前開證詞均不足以證明被告戊○○業已同意終止契
    約。
  (四)保信公司其後仍繼續通知福懋油脂股份有限公司（下稱福懋
    公司）自92年12月19日至93年2月4日間，陸續運送雛雞、飼
    料至前開養雞場，並由另案被告丙○○以乙○○名義簽署出
    貨單，此為丙○○自承在卷，且有福懋公司出貨單影本26紙
    附卷可佐（95年度他字第1803號卷第50至56頁）。嗣後前開
    養雞場雞隻因檢出低病原性家禽流行性感冒H5N2病毒而予以
    撲殺，並由丙○○領取補償款等情，有南投縣家畜疾病防治
    所93年3月2日投畜防疫字第093300006920號函、撲殺補償費
    明細表、領據、肉禽評價表、申請書等影本附卷可參（95年
    度他字第1803號卷第153至159頁）。丙○○以前開養雞場所
    有人申請補償款時，係由保信公司提供飼料價格證明書，有
    被告戊○○所提價格證明書影本3紙在卷可佐（本院卷一第
    50、51頁）。該價格證明書之日期均為93年2月19日，惟受
    證明人部分，其中2紙記載為「乙○○」，另1紙記載為「丙○○」，依證人即福懋公司職員蔡錦銓於本院審理中證稱：
    價格證明書是福懋公司提供，因保信開發公司還沒有使用電
    腦，要求福懋公司代打印，再傳真給保信開發公司，第1張
    價格證明單上面寫乙○○，是保信公司提供乙○○是出貨人
    ，所以才會寫乙○○等語（參見本院卷二第43頁98年4月22
    日審判筆錄）；另證人即保信公司會計辛○○於本院審理中
    證稱：飼料是保信公司跟福懋公司買的，價格證明書也是請
    福懋公司開的，價格證明書開始是寫乙○○，但是甲○○打
    電話回來說補助禽流感撲殺的請款要更改為丙○○，因養雞
    場是丙○○的，要用丙○○的名字，才可以申請補助款，當
    時戊○○不在，伊問老闆娘壬○○，老闆娘說可以更改，所
    以由伊就原來的價格證明書姓名做更改等語（參見本院二第
    46、47頁98年4月22日審判筆錄），及證人壬○○於本院審
    理中證稱：業務代表甲○○打給辛○○，因為戊○○不在，
    辛○○問伊說業務代表要改為丙○○的名字，伊就打電話給
    甲○○確認，甲○○說是因為雞舍所有人是丙○○，如果沒
    有改他的名字，就沒有符合申請補助的條件，如果改丙○○
    的名字，補助款下來才能還給公司貨款，時間很緊急，伊就
    同意會計更改名字等語（參見本院卷二第114頁98年5月20日
    審判筆錄），可見保信公司自始即認定告訴人乙○○為實際
    之雞隻飼養人，嗣後因養雞場雞隻遭撲殺後，丙○○以雞場
    所有人名義申請撲殺補助款，保信公司為配合辦理始將價格
    證明書之受證明人由乙○○更改為丙○○。是被告戊○○辯
    稱於肉雞合作飼養契約有效期間內，保信公司依約將雛雞、
    飼料送至契約所載養雞場，並由丙○○以乙○○名義簽收出
    貨單，其主觀上認知提供雛雞、飼料之對象仍為告訴人乙○○，亦非無據。
  (五)本件肇因丙○○於領取雞隻撲殺補助款，未將該批雛雞、飼
    料錢給付保信公司，致使被告戊○○主觀上認為契約當事人
    乙○○有違約事由。而依告訴人乙○○簽發之本票授權書所
    載：「其到期日茲授權貴公司於行使票據上權利時逕行填寫
    」等語。按票據行為非不得授權他人代理為之，即代理人經
    本人之授權，於代理權限內，自己決定效果意思，以本人之
    名義，完成票據行為，行為之效果直接歸屬於本人。又授權
    票據執票人填載票據上應記載之事項，並不限於絕對的應記
    載事項，即相對應記載事項亦包含在內，本件被告戊○○為
    請求給付貨款，而於95年7月間在本票上填寫到期日行使票
    據權利，亦難認其有偽造有價證券之犯意。而被告戊○○於
    填載本票上到期日之時，被告甲○○早已於94年1月間離職
    ，此部分據被告戊○○證述在卷（參見本院卷二第145頁98
    年5月20日審判筆錄），再依卷附被告甲○○之勞工保險被
    保險人投保資料（本院卷一第71頁），被告甲○○自94年10
    月1日至95年9月29日間，投保單位為弘盛展業有限公司。則
    被告甲○○於94年1月自保信公司離職後，對於被告戊○○
    如何處理該本票，根本無法預知，更遑論於被告戊○○填載
    本票到期日時，被告甲○○有何偽造有價證券之犯意聯絡。
  (六)綜上所述，公訴人所舉之證據，不足以證明被告戊○○、甲○○有偽造有價證券犯行。此外復查無任何積極證據，足認
    被告戊○○、甲○○確有公訴人所指犯行，不能證明被告戊○○、甲○○犯罪，依法應諭知無罪之判決。
據上論斷，應依刑事訴訟法第301條第1項，判決如主文。
本案經檢察官郭欣怡到庭執行職務
中    華    民    國    98    年    7     月    8     日
                  刑事第四庭審判長法  官  林楨森
                                  法  官  蔡仁昭
                                  法  官  辜漢忠
以上正本證明與原本無異。
如不服本判決應於收受送達後十日內向本院提出上訴書狀，並應
敘述具體理由；其未敘述上述理由者，應於上訴期間屆滿後二十
日內向本院補提理由書(均須按他造當事人之人數附繕本)「切勿
逕送上級法院」。
                                  書記官  許麗汝
中    華    民    國    98    年    7     月    9     日


司法院資訊處製作；財團法人民間司法改革基金會備份。
